【裁判字號】    98,台上,6175
【裁判日期】    981022
【裁判案由】    公共危險
【裁判全文】
最高法院刑事判決            九十八年度台上字第六一七五號
上  訴  人  台灣高等法院檢察署檢察官  
被      告  蔡智安
上列上訴人因被告公共危險案件，不服台灣高等法院中華民國九
十六年五月九日第二審判決（九十六年度上訴字第七二八號，起
訴案號：台灣台北地方法院檢察署九十五年度偵字第一五四０六
號），提起上訴，本院判決如下：
    主  文
原判決撤銷，發回台灣高等法院。
    理  由
一本件原判決以公訴意旨略稱：被告蔡智安為遊民，棲身於台北
市○○區○○街一九０號九樓頂，因遭九樓住戶要求離去、清除
，而心生不滿，竟欲以燃燒物品方式令該住戶出面理論。被告明
知該處建築物為現供人使用之住宅，倘點燃鞭炮或其他易燃物品
，勢將燃燒該處紙箱、地板塑膠墊及木質樓梯扶手等物品，甚至
延燒至該處住宅建築物，竟仍基於放火燒燬該住宅之不確定故意
，於民國九十五年七月十九日十五時許，攜帶長串鞭炮一串及打
火機一個，前往該九樓樓梯間，將鞭炮置於紙箱上點燃，因尚未
完全燃燒殆盡，又於同日十六時許，再度點燃前述鞭炮，仍未能
完全燃燒，被告為達其目的，乃前往同市、街附近某商店內，購
得酒精膏一瓶，於同日十七時三十分許返回上址，將酒精膏自該
九樓樓梯間地板沿階梯滴灑至八樓樓梯間當作引信，欲以此方式
再度點燃散落九樓樓梯間地板而仍未燃燒之鞭炮，方被告利用前
開打火機自八樓點燃酒精膏，火勢立即自八樓樓梯往上延燒約四
、五階，適楊穆祥、郭懿壁自八樓房屋外出發覺，立刻以腳踩方
式滅火，未釀致成災。因認被告涉犯刑法第一百七十三條第三項
、第一項之放火燒燬現供人使用之住宅未遂罪嫌云云。經審理結
果，認為被告屬（刑法第二十六條所定之）不能犯，因而維持第
一審諭知被告無罪之判決，駁回檢察官之第二審上訴。固非無見
。
二惟查：刑事訴訟法第三百零一條所定：「不能證明被告犯罪或
其行為不罰者，應諭知無罪之判決。」前者乃指在被告被訴之同
一案件範圍內，缺乏積極、確實之證據，足以證明被告之行為符
合犯罪之構成要件，且此構成要件，無論係主觀（例如犯罪故意
或意圖），抑或客觀（例如刑法分則或特別刑法之要件），均包
含在內；而後者，則指被告之行為雖經證明符合犯罪之構成要件
，但於法不予處罰，例如未滿十四歲、心智障礙無辨識行為能力
、依法令行為、業務正當行為、正當防衛、緊急避難、不能犯、
符合免責條件之善意言論（刑法第三百十一條）等是。簡言之，
是否符合犯罪之構成要件，為其二者不同之點，當予分辨。以不
能犯而言，刑法第二十六條規定：「行為不能發生犯罪之結果，
又無危險者，不罰。」即因行為人雖已將其主觀惡意表現於外，
而有可議，但客觀上對於其行為對象之客體，絕無可能發生行為
人所希望之實害或危險，又對於整體之法秩序，亦不致產生不安
或干擾，易言之，行為人之反社會性實微不足道，不致惹起法律
上所欲保護之一切法益有所變動或影響，刑法乃予容忍，不加處
罰，具有與社會相當性原則相通之法理；復因係自法益保護之立
場著眼，是無論為刑法分則（含特別刑法）之實害犯、具體危險
犯或抽象危險犯，均同有適用。惟若行為人並非出於犯罪之意思
而作為，祇因其行為之外觀，恰與某種犯罪之客觀構成要件相同
，又因外在因素，未致該犯罪之結果發生，固與障礙未遂之情形
類似，但行為人既缺乏犯罪之主觀犯意，自無論以故意犯罪餘地
，然此與上述不能犯之情形有間，不應混淆。換言之，不能犯係
在行為人具犯罪故意而著手實行後，不能發生犯罪結果又無危險
者；行為人如不具有犯罪故意，則不成立犯罪（除有處罰過失犯
時為例外），並無論以不能犯之餘地。再刑法第一百七十三條第
一項之放火燒燬現住建物罪，屬抽象危險犯，行為人一旦有該行
為，立法上即擬制具有危險性，不以發生實害為必要，罪已成立
，僅既、未遂有別而已，然必以行為人係出於放火之故意，始克
當之，倘行為人本不具有放火之主觀犯意，又未釀致燃燒行為客
體（住宅或建築物）之實害結果，縱然有點燃火種之客觀作為，
尚難逕以該罪責相繩。原判決理由三－(一)內，既說明「被告與上
開大樓住戶並無深仇大恨，當無僅因細故即萌生放火燒燬該處大
樓建物之動機。被告係因曾居住……（該）樓頂，遭該處九樓住
戶要求離去，……心生不滿，始以……點燃鞭炮、酒精膏等方式
，欲使該九樓住戶出面理論」（見原判決第三頁第九至十四行）
，又被告在偵查中所供：「不可能（失控會燒起來），酒精膏的
性質我很清楚，因為我以前開餐廳」（見偵查卷第六十六頁），
似可認被告並不具有放火之犯罪故意，竟又說明「被告單純於本
件現場點燃酒精膏之行為，客觀上不能發生刑法第一百七十三條
第一項『燒燬現供人使用之住宅』之犯罪結果，或造成任何危險
，自屬不罰之不能未遂」（見原判決第五頁倒數第九至十二行）
，將有無放火故意與不能犯相混淆，已有理由前後矛盾及法則適
用不當之違誤。另原審未加詳查、判斷，逕採消防單位所載「現
場並無任何衣物或其他易燃品」之火災原因調查報告（見原判決
第五頁第十一至十三行），而為有利於被告之認定，罔顧被告及
證人楊穆祥一致直言：火場有紙箱，鞭炮即置於紙箱之上，楊穆
祥更指稱：紙箱「已經燒掉三分之一」（以上分見偵查卷第五十
四頁、第一審卷第六十二、六十六頁）之供述，與顯示確有部分
燒焦之紙箱現場照片（見偵查卷第二十七、二十八頁），非無理
由說明不符卷內證據資料之瑕疵，攸關公平正義，原審未遑查明
，遽行維持第一審無罪判決，難認無證據調查職責未盡之違失。
以上，或為檢察官上訴意旨所指摘，或屬本院得依職權調查之事
項，應認原判決具有撤銷發回更審之原因。
據上論結，應依刑事訴訟法第三百九十七條、第四百零一條，判
決如主文。
中    華    民    國  九十八  年    十    月  二十二  日
                      最高法院刑事第十庭
                          審判長法官  花  滿  堂  
                                法官  黃  正  興  
                                法官  陳  東  誥  
                                法官  林  錦  芳  
                                法官  洪  昌  宏  
      本件正本證明與原本無異
                                      書  記  官  
中    華    民    國  九十八  年    十    月  二十六  日
                                                      Q

司法院資訊處製作；財團法人民間司法改革基金會備份。
